【裁判字號】    99,易,1392
【裁判日期】    990730
【裁判案由】    詐欺
【裁判全文】
臺灣臺北地方法院刑事判決              99年度易字第1392號
公  訴  人  臺灣臺北地方法院檢察署檢察官
被      告  乙○○
輔  佐  人  丁○○
上列被告因詐欺案件，經檢察官聲請以簡易判決處刑（99年度偵
字第5494號），本院認不宜逕以簡易判決處刑（99年度簡字第14
90號），而改用通常程序程審理，茲判決如下：
    主  文
乙○○幫助意圖為自己不法之所有，以詐術使人將本人之物交付
，處拘役拾日，如易科罰金，以新臺幣壹仟元折算壹日。
    事  實
一、乙○○依其係技術學院國貿系畢業及已成年之社會經驗，應
    有相當之智識程度，明知金融機構帳戶之金融卡及提款密碼
    為個人信用之表徵，任何人均可自行到金融機構申請開立存
    款帳戶及申請金融卡，並無特別之窒礙，並可預見將自己所
    有之帳戶金融卡及提款密碼等金融帳戶資料交付或提供他人
    使用，可能因此供不法詐騙份子用以詐使他人將款項匯入後
    ，再加以提領之用，以達到不法詐騙份子隱瞞資金流向及避
    免提款行為人身分曝光之目的，仍基於幫助詐欺之不確定故
    意，於民國99年1月11日下午某時，在臺北縣板橋市新埔捷
    運站2號出口附近馥華飯店前，將其於97年2月22日開戶之中
    華郵政股份有限公司新店郵局（下稱新店郵局）帳號000-00
    000000000000號帳戶金融卡，交付不詳真實姓名年籍、自稱
    係「王主任助理」之成年男子，並隨即於電話中告訴該詐欺
    集團另名不詳真實姓名年籍、自稱「王主任」之成年人士上
    開帳戶金融卡提款密碼，供該等不詳真實姓名年籍成年人士
    所屬詐欺集團作為犯罪取財收受款項之工具，嗣該詐欺集團
    成員取得上開乙○○帳戶資料後，即為下列不法詐欺取財犯
    行：
  (一)於99年1月13日下午16時56分許，上開詐欺集團某成年成員
    以電話向甲○○詐稱其係賣家，之前甲○○購物匯款操作有
    誤，要求甲○○至自動提款機重新操作，使甲○○陷於錯誤
    ，於同日下午17時52分許，在新竹市○○路○段707號新竹第
    一信用合作社之自動櫃員機前，依電話指示操作自動櫃員機
    而轉帳新臺幣（下同）22,829元至乙○○上開新店郵局帳號
    000-00000000000000號帳戶內，上開款項隨即遭該詐欺集團
    不詳成員持上開乙○○帳戶之金融卡、提款密碼提領一空。
    嗣甲○○查覺有異，於同日晚間18時21分撥打內政部警政署
    反詐騙諮詢專線報警處理。
  (二)於99年1月13日下午17時30分許，該詐欺集團某成年成員以
    電話向戊○○詐稱：其為奇摩購物賣方，之前戊○○有1筆
    網路購物交易，付款方式錯誤，將請發卡銀行幫戊○○取消
    ，旋由上開詐欺集團另名成員撥打電話給戊○○，自稱其係
    發卡銀行人員，要求戊○○至自動櫃員機操作，使戊○○陷
    於錯誤，於同日下午18時24分許，在臺北縣中和市○○路
    148號便利商店內中國信託商業銀行自動櫃員機前，依電話
    指示操作而轉帳29,989元至乙○○上開新店郵局帳號000-00
    0000000000000號帳戶內。惟乙○○上開新店郵局帳戶因甲○○已報警處理，經警通知中華郵政總局將該帳戶列為警示
    帳戶並凍結該帳戶內款項，致該詐欺集團無法以上開乙○○
    新店郵局帳戶金融卡及提款密碼提領款項而未得逞。
二、案經臺北縣政府警察局新店分局報請臺灣臺北地方法院檢察
    署檢察官偵查而聲請以簡易判決處刑，本院認不宜逕以簡易
    判決處刑，而改用通常程序審理。
    理  由
一、程序方面：
    按刑事訴訟法第159條之5明定：「被告以外之人於審判外之
    陳述，雖不符前4條之規定，而經當事人於審判程序同意作
    為證據，法院審酌該言詞陳述或書面陳述作成時之情況，認
    為適當者，亦得為證據。」、「當事人、代理人或辯護人於
    法院調查證據時，知有第159條第1項不得為證據之情形，而
    未於言詞辯論終結前聲明異議者，視為有前項之同意。」，
    其立法理由在於傳聞證據未經當事人之反對詰問予以核實，
    乃排斥其證據能力。惟當事人如放棄對原供述人之反對詰問
    權，於審判程序表示同意該等傳聞證據可作為證據，此時，
    法院除認該傳聞證據欠缺適當性外，自可承認其證據能力。
    又當事人、代理人或辯護人於調查證據時，知有刑事訴訟法
    第159條第1項不得為證據之情形，卻表示「對於證據調查無
    異議」、「沒有意見」等意思，而未於言詞辯論終結前聲明
    異議者，應視為已有將該等傳聞證據採為證據之同意。最高
    法院93年度台上字第3533號、94年度台上字第2976號判決意
    旨參照。經查：本案被告乙○○及其輔佐人丁○○於本院準
    備程序中對於被害人甲○○、戊○○於警詢之證述等相關供
    述證據，均未表示爭執其證據能力，復於審判期日就本院提
    示之上開陳述證據於言詞辯論終結前，並未就所調查之證據
    主張有刑事訴訟法第159條第1項不得為證據之情形，本院審
    酌該書面陳述作成時之情況，並無不法之情事，認為適當，
    是參照上開說明要旨，上開陳述證據，自有證據能力。
二、訊據被告乙○○固坦承有於99年1月11日下午某時在臺北縣
    板橋市新埔捷運站2號出口將其新店郵局帳號000-000000000
    000000號帳戶金融卡交付給「王主任助理」，惟矢口否認有
    何幫助詐欺取財犯行，辯稱：其為謀取薪資穩定工作，於99
    年1月11日，因看到自由時報上「鑫崴遊藝場」登載廣告徵
    求女開分員，故依報載電話與對方聯絡應徵，對方要求其交
    付金融卡、密碼以調查其信用狀況，其認為上開帳戶內已無
    餘額，遂交付給對方，惟心中仍有疑慮，於同年月14日仍與
    該員連絡，希望其早日歸還金融卡，惟對方仍拒絕交出，其
    與一同交付金融卡之丙○○商議結果，於99年1月15日下午
    親到臺北縣政府警察局新店分局碧潭派出所報案云云。經查
    ：
  (一)新店郵局帳號000-00000000000000號帳戶係被告於99年2月
    22日申請設立使用等情，業據被告坦承在卷，並有開戶基本
    資料影本及交易明細在卷可稽（見99年度偵字第5494號偵查
    卷第15至16頁）。
  (二)又詐欺集團之成員99年1月13日下午16時56分許、同日下午
    17時30分許，分別撥打電話與被害人甲○○、戊○○，佯稱
    係賣家，因被害人甲○○、戊○○購物匯款操作有誤，要求
    被害人甲○○、戊○○至自動提款機重新操作，使被害人甲○○、蘇秀陷於錯誤，於同日下午17時52分許、同日下午18
    時24分許，分別轉帳22,829元及29,989元至被告上開新店郵
    局帳號000-00000000000000號帳戶內，其中被害甲○○所轉
    入之22,829元隨即遭該詐欺集團不詳成員持上開被告帳戶之
    金融卡、提款密碼提領一空，被害人戊○○所轉入之29,989
    元則因被害人甲○○已於同日下午18時21分許許報警處理，
    經警通知中華郵政總局將該帳戶列為警示帳戶並凍結帳戶內
    款項，致該詐欺集團無法以上開乙○○新店郵局帳戶金融卡
    及提款密碼提領款項而未得逞等情，業據被害人甲○○、戊○○於警詢時指訴綦詳，並有新店第一信用合作社自動櫃員
    機交易明細表（見同上偵查卷第22頁）、中國信託商業銀自
    動櫃員機交易明細表影本（見同上偵查卷第29頁）、內政部
    警察署反詐騙諮詢專線紀錄表（見同上偵查卷第18頁）及上
    開被告新店郵局帳戶交易明細表附卷可資佐證。依上開各情
    ，足認被告之新店郵局帳戶確由詐欺集團成員所持有使用，
    並詐騙告訴人被害人甲○○、戊○○轉帳後，用以提領甲○○所轉款項。
  (三)按認定犯罪事實所憑之證據，並不以直接證據為限，即綜合
    各種間接證據，本於推理作用，為其認定犯罪事實之基礎，
    仍非法所不許，最高法院迭著有27年滬上字第64號、29年上
    字第3362號、32年上字第67號等判例可資參酌。衡諸一般社
    會經驗，應徵工作之時，求職公司通常僅要求求職者交付履
    歷表、提供相關工作經驗證明等文件，縱有因匯入薪資而須
    提供金融帳戶之必要，亦係於確認工作內容、開始任用時間
    、工作地點、薪資等細節而確定聘用後，始要求提供金融帳
    戶之帳號或存摺影本即足，殊無將金融卡及密碼一併交付，
    俾利對方測試金融卡功能是否正常之必要，況如有測試必要
    ，僅需求職者陪同收取帳戶之人就近至任何一家金融機構之
    自動櫃員機操作，即可得知該帳戶是否可正常使用，求職者
    實無交付金融卡及密碼之必要。又金融機構或郵局接受客戶
    申請一般存款帳戶之現況，絕大多數不須任何條件，亦無須
    任何費用，即任何人均可申辦帳戶使用，如無特殊理由，實
    無借用他人存摺、提款卡使用之必要；而存摺、提款卡等物
    ，事關存款人個人財產權益之保障，倘有不明之金錢來源，
    甚而攸關個人法律上之責任，其專有性甚高，除非本人、與
    本人具有信賴關係或其他特殊原因，難認有何流通使用之可
    能，一般人均有妥為保管防阻他人任意使用之認識；縱使特
    殊情況，偶有交付他人使用之需，亦必然深入瞭解用途及合
    理性後，再行提供以使用，方符常情。且該等專有物品如落
    入不明人士手中，而未加以闡明正常用途，極易被利用為與
    財產有關之犯罪工具，此為吾人依一般生活認知所易於體察
    之常識。而有犯罪意圖者，非有正當理由，竟徵求他人之帳
    戶，則客觀上可預見其目的，係供為某筆資金之存入，後再
    行領出之用，且該筆資金之存入及提領過程係有意隱瞞其流
    程或避免行為人身分曝光之用意，一般人本於通常認知能力
    均甚易於瞭解。而一般詐欺集團即常以向不特定人收購、租
    用收集銀行或郵局帳戶金融卡等資料或向求職者索取金融卡
    密碼之方法而從事如同本案之詐欺犯罪模式，報章、雜誌、
    電視亦常有報導。本件被告為成年人，且係醒吾技術學院國
    貿系畢業，曾於南山人壽保險股份有限公司任職1年餘，依
    其年齡、學歷及工作經歷，並非毫無社會經驗之人；況其係
    醒吾技術學院國貿系畢業，對金融實務、金融機構帳戶係個
    人重要之金融工具及求職時應注意事項當有較一般大眾更高
    之智識及注意程度，故其如需於正職之外再兼任工作，對於
    應徵公司所提出之要求本應有一定之警覺。另本件被告稱其
    應徵該工作，係依電話指示在新埔捷運站2號出口附近之馥
    華飯店前將其金融卡連同履歷表交給「王主任助理」，顯非
    一般正當且合乎常情之應徵、面試方式，且該地點亦非正常
    之應徵、面試地點，又如需測試帳戶可否使用，僅需被告陪
    同收取帳戶之人就近至任何一家金融機構之自動櫃員機操作
    ，即可得知該帳戶是否可正常使用，被告實無交付上開新店
    郵局帳戶之金融卡及密碼之必要；況被告係依求職廣告應徵
    遊藝場開分員工作，工作內容顯然與其個人信用狀況無關，
    已有1年餘工作經驗之被告對於要求其交付金融卡與告知密
    碼用以測試信用之不合常情之要求豈有不加懷疑反而盡信之
    理？另被告明知金融卡及密碼等有關個人財產之物品，倘淪
    落於不明人士手中，極易被利用為與財產有關之犯罪工具，
    竟願將其金融卡及密碼等物交付予與其身分上不具密切關係
    之人，顯然對於該帳戶將作為不法使用，有所認知，是雖卷
    內事證並無積極證據證明被告知悉該詐欺正犯將如何犯罪，
    而無法於本件認定被告有與該詐欺集團實施詐欺犯行之共同
    犯意聯絡，惟被告既提供其所有上開帳戶之金融卡併同密碼
    ，予與其無任何親誼之不詳姓名者，其有幫助他人犯詐欺罪
    之不確定犯罪故意甚明。
  (四)雖被告提出其應徵工作依據之自由時報廣告，固顯示於99年
    1月9日，有登載內容為「鑫崴遊藝場、誠徵女開分員、接送
    司機、外場人員、三節獎金、員工旅遊、免經驗、免備車、
    免供膳、可配合公司加班、0000-000000」之徵人廣告。而
    依被告提出之行動電話通話明細，顯示被告於99年1月13日
    、同年月12日、同年月14日，有撥打0000000000號行動電話
    門號，其中4次發生於99年1月11日上午11時26分、同日中午
    12 時55分、同日下午13時41分及同同日14時49分，通話時
    間分別為6分24秒、26秒、1分40秒及18秒，其中1次發生於
    99年1 月13日下午15時58分，通話時間為46秒，另1次發生
    於99年1 月14日下午17時30分，通話時間為29秒，是被告所
    提上開資料僅能證明被告與被告所稱「王主任」之人曾有通
    話之情形，並無從證明通聯之內容或用意為何，亦無礙於上
    述被告可預見將提款卡與密碼交予他人，將會因此幫助他人
    從事詐欺行為而用以隱匿或掩飾詐騙之犯罪所得，致使被害
    人及警方一時追查無門號可能性之認定。又被告自其承其就
    對方何時返還金融卡、其自何時開始上班及工作場所地址等
    細節均一無所知，倘如被告所辯其於交付金融卡及密碼後，
    心中仍有疑慮，豈會就對方何時返還金融卡、自何時開始上
    班及工作場所地址等細節未加以詳問？復於交付金融卡及密
    碼後，未立即於99年1月12日與對方聯絡，而僅於99年1月13
    日、同年月14日與對方各僅通話46秒、29秒。且衡諸常情，
    被告既有疑慮，理應立即掛失該帳戶金融卡、報警，惟被告
    並未掛失該帳戶金融卡，復未立即報警（依被告警詢時自承
    係於99年1月15日，因和其一起找工作之丙○○告知帳戶被
    凍結，其才發現自己帳戶也被凍結，因而至警局報案，見同
    上偵查卷第6頁、本院卷附臺北縣政府警察局99年7月12日北
    縣警店刑字第0990034905號函），其所為顯與常情不符，不
    足採信。況詐欺集團以他人帳戶供作款項出入之人頭帳戶，
    必定會先取得帳戶申請人之同意，否則若帳戶申請人辦理掛
    失止付，並藉由辦理補發存摺、變更印鑑及密碼，將款項提
    領一空，詐欺取財集團成員精心策劃詐騙之成果將因存簿來
    源取得之不可靠性，無法順利領得詐欺款項，而導致心血功
    虧一簣，犯罪集團當無甘冒此風險之理。是縱令對方確係以
    應徵工作之需向被告索取帳戶資料，然仍無解於被告主觀認
    知上已得對於對方向其索求帳戶之動機產生合理懷疑之可能
    性，其主觀上顯具有縱使收取帳戶之成年男子於取得該等帳
    戶資料後，自行或轉交他人持以實施犯罪，作為詐騙被害人
    匯款之用，亦不違背其本意甚明。至與被告一起找工作之丙○○雖經臺灣板橋地方法院檢察署檢察官為不起訴處分，然
    其他個案之事實如何與本案並非一概而論。本院認被告交付
    上開新店郵局帳戶金融卡及密碼予「王主任」所派之不詳姓
    名年籍之助理時，應有預見「王主任」等人可能持其所交付
    之金融卡、密碼用以詐騙他人，且對於此之發生亦不違其本
    意，其理由論述均如前所述，是被告所提出前開證據自均不
    能為有利於其之認定，併此敘明。
  (五)綜上，本件事證明確，被告犯行洵堪認定，應依法論科。
三、按刑法上之幫助犯，係對於犯罪與正犯有共同之認識，而以
    幫助之意思，對於正犯資以助力，未參與實施犯罪構成要件
    之行為者而言（最高法院88年度臺上字第1270號判決意旨參
    照）。本件被告係將其新店郵局帳戶之金融卡及提款密碼提
    供予不法人士，而遭不法人士利用而成為其詐欺犯罪有關之
    犯罪工具，過程中並無證據證明被告有直接與被害人接觸、
    聯繫及領取款項之詐欺構成要件之行為，充其量僅足認定係
    詐欺取財犯罪構成要件以外之幫助行為，尚難遽認與實行詐
    欺取財犯罪之行為人本於共同犯罪之犯意聯絡，而有參與或
    分擔向被害人詐欺之犯行。況使用他人帳戶犯罪者，本欲利
    用他人帳戶以隱瞞自己身分而逃避檢警追緝，是被告雖可預
    知使用其帳戶者將利用其所交付之帳戶供為詐欺不法犯行，
    然其主觀上有無將使用帳戶者所實施之詐欺犯行，視為己身
    犯行之共同犯意聯絡，實非無疑。是本案既查無證據足資證
    明被告有共同詐欺取財之犯意聯絡及行為分擔，自應認被告
    提供帳戶金融卡及提款密碼予不詳姓名之成年人士使用之犯
    行，僅止於幫助詐欺之犯意，而為詐欺取財構成要件以外之
    行為。是核被告所為，係犯刑法第339條第1項、第30條第1
    項前段之詐欺取財罪之幫助犯。詐騙集團成員雖有事實欄所
    載1次詐欺取財既遂及1次詐欺取財未遂犯行，被告既僅為1
    次幫助行為，而為他人之2次詐欺取財犯行提供助力，應僅
    成立單一之幫助犯。再被告係幫助他人犯前開罪名，應依同
    法第30條第2項之規定，按正犯之刑減輕之。爰審酌被告因
    一時失慮，竟輕易提供銀行帳戶供他人掩飾犯罪所得使用，
    非但增加被害人尋求救濟之困難，造成社會人心不安，亦助
    長詐騙犯罪者之氣焰，使詐欺犯罪者得以順利取得詐欺所得
    之財物，危害財產交易安全，本件被害人甲○○受詐騙之金
    額為22,829元，被害人戊○○受詐騙金額為29,989元，惟被
    害人戊○○受詐騙款項因被告新店郵局帳戶已遭警示凍結而
    未為詐騙集團取得，及被告犯後未能坦承犯行及賠償被害人
    等情況，兼衡其犯罪之動機、目的、手段，及其智識程度、
    無犯罪紀錄之素行等一切情狀，量處如主文所示之刑，並諭
    知如易科罰金以新臺幣1,000元折算1日之折算標準。又被告
    否認犯罪，且迄未與被害人達成和解賠償，緩刑尚非所宜，
    附此敘明。
據上論斷，依刑事訴訟法第452條、第299條第1項前段，刑法第
339條第1項、第30條第1項前段、第2項、第41條第1項前段，刑
法施行法第1條之1，判決如主文。
本案經檢察官蔡甄漪到庭執行職務
中    華    民    國    99    年    7    月    30    日
                 刑事第十二庭  審判長法  官  李英豪
                                     法  官  曾正龍
                                     法  官  陳慧萍
以上正本證明與原本無異。
如不服本判決應於收受送達後10日內向本院提出上訴書狀，並應
敘述具體理由；其未敘述上訴理由者，應於上訴期間屆滿後20日
內向本院補提理由書（均須按他造當事人之人數附繕本）「切勿
逕送上級法院」。
                                      書記官  黃慧怡
中    華    民    國    99    年    7     月    30    日
附錄本案論罪科刑法條：
中華民國刑法第339條
（普通詐欺罪）
意圖為自己或第三人不法之所有，以詐術使人將本人或第三人之
物交付者，處5年以下有期徒刑、拘役或科或併科1,000元以下罰
金。
以前項方法得財產上不法之利益或使第三人得之者，亦同。
前二項之未遂犯罰之。

司法院資訊處製作；財團法人民間司法改革基金會備份。
